【裁判字號】    89,訴,2705
【裁判日期】    890901
【裁判案由】    損害賠償
【裁判全文】
臺灣臺北地方法院民事判決                          八十九度訴字第二七○五號
    原          告  甲○○
    訴 訟 代 理 人  陳慶祥律師
    複  代  理  人  丙○○    .
    被          告  乙○○      住台北市○○街○段七○號一樓
右當事人間請求損害賠償事件，本院判決如左：
    主      文
原告之訴及假執行之聲請均駁回。
訴訟費用由原告負擔。
    事      實
甲、原告方面：
  壹、聲明：被告應給付原告新台幣壹佰伍拾萬元，及自起訴狀繕本送達翌日即八十
      九年七月二十一日起至清償日止按年息百分之五計算之利息。並願供擔保請准
      為假執行之宣告。
  貳、陳述略稱：
    一、民國（下同）八十一年五月十三日被告將其所有坐落台中縣后里鄉○○○段
        第一二二之十三號土地面積七十四平方公尺及其上第二一○建號門牌號碼台
        中縣后里鄉○○路廣成巷三○號（原為同鄉○○路大漢巷一號）二層樓磚造
        房屋乙棟（簡稱系爭房地），以新台幣（下同）壹佰玖拾萬元價格出售予原
        告，雙方並訂有土地房屋買賣契約，簽約時原告即支付現金肆拾萬元及台灣
        銀行豐原分行支票面額壹佰伍拾萬元予被告。依買賣契約書第四條約定：「
        如有抵押權或其他設定者應辦理所有權過戶前聲請塗銷登記不得延緩。」被
        告於收受價金後，雖於八十一年九月二十一日，將系爭房地過戶予原告。惟
        八十八年九月間，原告因缺少資金，擬將系爭房地持向銀行辦理抵押借款，
        經請領土地及建物登記謄本查看，始知被告於出售系爭房地前，即以被告及
        寶捷通訊事業有限公司為債務人設定最高限額貳佰萬元之抵押權予訴外人加
        利科技股份有限公司（下稱系爭抵押權），迄今仍未塗銷。原告乃於八十八
        年九月二十九日以郵局存證信函，通知被告應依契約書第四條約定，將該抵
        押權塗銷，被告迄今仍置之不理。
    二、按因可歸責於債務人之事由，致為不完全給付者，債權人得依關於給付遲延
        或給付不能之規定行使其權利。因不完全給付而生前項以外之損害者，債權
        人並得請求賠償。民法第二百二十七條第一項及第二項定有明文。查被告雖
        將系爭土地及房屋移轉交付予原告，惟未依約定將系爭土地及房屋所設定之
        抵押權塗銷，其給付不完全，已足明，嗣經原告催告其塗銷抵押權登記，迄
        今仍置未履行。按土地及房屋設定抵押權之負擔者，將減損其價值，為眾所
        周知之事實，查系爭土地及房屋在成立本件買賣當時，房地產之價格尚處於
        高價位中，惟其交易價亦僅值壹佰玖拾萬元，但竟設定貳佰萬元之抵押權，
        使原告當時支付壹佰玖拾萬元而買得毫無價值之土地及房屋，現今房地產狂
        跌，縱將系爭房地產出售，所得價金亦不足清償抵押權所設定之債權，故被
        告因其不完全給付已致原告自八十一年五月十三日起，至今損害壹佰玖拾萬
        元之支出。雖原告自被告於八十一年九月二十一日交付系爭房屋供原告居住
        迄今，原告受有相當於租金之利益。惟按系爭房地，係七十年間完成建造之
        老舊房屋，且又位處台中縣后里鄉，其房租不可能高，至多約為每個月捌仟
        元，則每年僅可省下租金玖萬陸仟元，但原告交付被告壹佰玖拾萬元，依年
        息百分之五之利息計算，每年亦可得玖萬伍仟元之利息，故原告以原可取得
        之利息抵付使用系爭房地之租金，亦無獲利，仍受有壹佰玖拾萬元之損害，
        但原告願酌減請求被告賠償壹佰伍拾萬元，及自本件繕本送達翌日起至清償
        日止，按年息百分之五計算之利息。
    三、加利科技股份有限公司（下稱加利公司）業已清算完結抵押權主體不存在，
        當初提起本件訴訟是因為加利公司的法律上人格不存在。我們向銀行貸款有
        困難所以有損害。
  參、證據：提出土地及建物登記謄本、買賣契約書、存證信函為證（以上均影本）
      。
乙、被告方面：
  壹、聲明：駁回原告之訴。
  貳、陳述略稱：
    一、系爭房地之買賣程序均由原告所聘之代書主導，被告不知應塗銷抵押權。被
        告亦不知塗銷抵押權以登記為要件，而買賣期間主導一切買賣程序之代書並
        未告知被告塗銷抵押設定之事。
    二、被告係因生意往來而設定予加利公司，惟被告並未積欠加利公司任何款項，
        被告得請求加利公司發給抵押權塗銷證明。八十七年間，原告電話通知，被
        告才知抵押權塗銷沒有完成，就找出加利公司之抵押權塗銷證明寄給原告。
        原告通知尚少一紙清償證明或印鑑證明，被告乃立刻與加利公司聯絡，但聯
        絡不上，經聯強公司法務經理蘇智慶告知並傳真資料，始知加利公司業已解
        散清算完結。
    三、系爭房屋房租每月應有一萬五千元。
  參、證據：提出台北市政府建設局八十二年七月十六日建一字第七六一九三一號函
      、台灣台北地方法院八十三年司字第一三號裁定、八十二年八月十三日北院民
      八二司二三七字第一八五三五號函為證（以上均影本）。
    理      由
一、原告起訴主張其於八十一年五月十三日向被告購買系爭房地，買賣契約書第四條
    約定「如有抵押權應辦理所有權過戶前聲請塗銷登記」，被告雖於八十一年九月
    二十一日將系爭房地過戶予原告，惟原告於八十八年九月間擬以系爭房地向銀行
    貸款時，始知被告於出售前就系爭房地設定之系爭抵押權並未依約塗銷，為此依
    不完全給付規定請求損害賠償及法定遲延利息如訴之聲明所示。被告則以買賣過
    戶係由原告聘請之代書辦理，被告不知應被告不知應塗銷抵押權，亦不知塗銷抵
    押權以登記為要件，代書亦未告知。被告係因生意往來而設定予加利公司，惟被
    告並未積欠加利公司款項。加利公司業已解散清算完結等語資為抗辯。
二、經查：原告向被告購買系爭房地，買賣契約第四條約定被告應塗銷系爭房地上之
    抵押權登記，被告已將系爭房地所有權移轉登記予原告，惟系爭房地登記謄本上
    仍登載系爭抵押權乙節，為兩造所不爭，且有登記謄本、買賣契約書在卷可稽，
    堪信為真實。則買賣契約既已明文約定被告應塗銷抵押權，被告亦簽名於契約書
    上，則被告辯稱不知應塗銷抵押權云云，委無足採。次查本件原告依據前揭事實
    主張被告應依不完全給付規定負損害賠償責任，被告否認之。按損害賠償之債，
    以有損害之發生及有責任原因之事實，並二者之間，有相當因果關係為成立要件
    。故原告所主張損害賠償之債，如不合於此項成立要件者，即難謂有損害賠償請
    求權存在（最高法院四八年度台上字第四八一號、三○年度上字第一八號判例參
    照）。經查系爭房地上所登記之系爭抵押權，抵押權人加利公司業已解散清算完
    結乙節，為兩造所不爭，且有被告提出之台北市政府建設局八十二年七月十六日
    建一字第七六一九三一號函、台灣台北地方法院八十三年司字第一三號裁定、八
    十二年八月十三日北院民八二司二三七字第一八五三五號函為證，堪信為真實。
    則加利公司之法律上人格業已消滅，系爭抵押權主體已不存在，該登記所表彰之
    抵押權已因權利主體不存在而不存在無疑。是以，該登記所表彰之抵押權根本不
    存在，原告稱其將系爭房地出賣所得價金仍不足清償抵押債權云云，尚無足採。
    系爭抵押權既不存在，系爭房地之價值即不因此而受影響。現在，以形式上抵押
    權之存在尚難證明原告實質上受有損害。從而，原告以形式上抵押權存在為由主
    張實質上受有如訴之聲明所述之損害，尚無理由，應予駁回。其假執行之聲請亦
    失依附，併駁回之。
三、結論：本件原告之訴為無理由，依民事訴訟法第三百八十五條第一項前段、第七
    十八條，判決如主文。
中      華      民      國      八十九      年     九     月     一     日
                              民事第五庭法    官  賴  泱  樺
右為正本係照原本作成。
如對本判決上訴，須於判決送達後二十日之不變期間內，向本院提出上訴狀。
中      華      民      國      八十九      年     九     月    十四    日
                                        書 記 官  江  婉  容


司法院資訊處製作；財團法人民間司法改革基金會備份。
